臺灣板橋地方法院民事判決　　　　　　　95年度訴字第2687號
原　　　告　乙○○
訴訟代理人　陳明欽律師
被　　　告　丁○○
訴訟代理人　蔡惠子律師
　　　　　　莊立群律師
上列當事人間請求不動產移轉登記事件，本院於96年10月2日言
詞辯論終結，判決如下：
    主  文
原告先位、備位之訴及假執行之聲請均駁回。
訴訟費用均由原告負擔。
    事實及理由
壹、程序上理由
一、訴狀送達後，原告不得將原訴變更或追加他訴。但不甚礙被
    告之防禦及訴訟之終結者。不在此限，被告於訴之變更或追
    加無異議，而為本案之言詞辯論者，視為同意變更或追加，
    民事訴訟法第255條第1項第7款、第2項載有明文。原告原起
    訴聲明請求被告應將坐落於台北縣永和市○○段457地號，
    持分二分之一之土地及其上建物門牌號碼為台北縣永和市○○路○段138號1樓之建物（以下簡稱系爭房地）移轉登記為
    原告，嗣於95年12月27日具狀追加被告民法第179條及第184
    條、協議書第5條之約定，追加備位聲明，請求被告應返還
    原告630萬元及自起訴狀繕本送達翌日起之法定遲延利息（
    見本院卷第37頁），揆之前開規定，被告並無異議為本案言
    詞辯論，且不妨礙被告之防禦及訴訟終結，核無不合，應予
    准許。
二、原告對於同一被告，合併提起數宗訴訟，乃所謂訴之客觀合
    併。其目的在使相同當事人間就其間之私權紛爭，能以同一
    訴訟程序辯論、裁判，以節省當事人及法院勞費，並使相關
    連之訴訟事件，受同一裁判，避免發生矛盾，以達訴訟經濟
    及統一解決紛爭之目的。如無害於公益，基於當事人訴訟上
    之處分權，應許當事人就其合併提起之數訴，依其意思請求
    法院為裁判；尚不得因其提起訴訟之型態，不符合學說或實
    務上分類之模式，即認其起訴不合法。而所謂訴之預備合併
    ，通常固指原告預防其提起之訴訟為無理由，而同時提起不
    能並存之他訴為備位，以備先位之訴無理由時，可就備位之
    訴獲得有理由之判決之訴之合併而言；惟原告提起非相排斥
    之數訴，而定其請求法院為裁判之順序，依上說明，應非法
    所不許。本件再抗告人追加之備位聲明，縱與先位聲明非屬
    相排斥，不符合一般所謂之訴之預備合併，亦不得據此即謂
    其起訴不合程式（最高法院95年度台抗字第184號判決意旨
    參照）。原告先位聲明依據離婚婚協議書第1條第2項之約定
    ，請求移轉系爭房地，備位聲明亦依據離婚協議書第5條之
    約定請求損害賠償，均為基於同一離婚協議書或離婚事件所
    致，為節省當事人或法院勞費，達到訴訟經濟及統一解決紛
    爭之目的，並非法所不許，被告抗辯原告提起先位備位之訴
    ，不符合預備之訴之要件，自非可採。
貳、實體上理由
一、原告起訴主張：
  (一)兩造原為夫妻，因感情不睦，於民國（下同）95年10月5日
    簽訂離婚協議書，該協議書第1條第2項載明被告應將系爭房
    地過戶予原告，第5條特別載明：「其他約定事項：丁○○
    應無條件同意配合辦理撤銷對乙○○所提出之一切訴訟案件
    。若未配合上述條件，丁○○同意交付懲罰金新台幣（下同
    ）500萬元正。」依其中「其他約定事項」之記載觀之，上
    開約定與系爭離婚協議並無聯立性質，依其中「丁○○應『
    無條件』同意配合辦理撤銷對乙○○所提出之一切訴訟案件
    」觀之，被告撤回對原告所提出之一切訴訟案件，並未附有
    條件。被告並未撤回告訴，致原告遭本院95年度簡字第5975
    號刑事判決判刑，被告復提起附帶民事訴訟請求原告賠償
    150萬元，違反誠信原則，爰依據系爭協議書第1條第2項之
    約定請求如先位聲明，另依據協議書第5條約定請求懲罰性
    違約金500萬元，原告另交付130萬元係為辦理離婚登記及完
    成過戶之要件，被告均未依法辦理，顯受有不當得利，且有
    詐欺之意思，爰依據民法179條不當得利，及民法第184條侵
    權行為之法律關係請求如備位之聲明。
  (二)依據證人甲○○證稱：「當時兩造真意應該是以辦好移轉登
    記才辦理離婚登記，因夫妻贈與是免稅，應該是妻子先移轉
    房屋登記後再辦理離婚登記…（原告訴代問：雙方簽完離婚
    協議書後有無催被告將辦理永和房屋之文件交出以便辦理過
    戶）我有製作辦理過戶文件但被告後來沒有來用印，為何沒
    有來用印我不清楚。（原告訴代問：共催被告過戶用印幾次
    ）3、5次左右…」云云，即兩造基於夫妻贈與免稅起見，約
    定被告於離婚登記前，須先將相關文件交付甲○○、丙○○
    二人，以夫妻贈與名義辦理系爭不動產過戶登記，嗣再辦理
    離婚登記，兩造未於95年10月5日系爭離婚協議簽訂後即前
    往戶政機關辦理離婚登記之原因，被告辯稱俟兩造完成離婚
    登記後，其始負有將系爭不動產辦理過戶之責任，顯然將辦
    理離婚登記與辦理系爭不動產過戶登記之次序倒置，自不可
    採信。證人甲○○證稱：「（被告訴代問：當時被告在第二
    天是否有要求將子女教育費500萬元寫在協議書上？）有。
    （被告訴代問：是否有跟被告說這樣寫沒有法律上效力？）
    是否有跟被告說有無法律上效力我已不記得了。因當時離婚
    協議書上並未寫明要交付500萬元。」云云，綜上可知，被
    告要求證人甲○○更改系爭離婚協議書，發生於系爭離婚協
    議成立之後，就系爭離婚協議並無影響，系爭協議書第1條
    第1項約定：「（一）子女之監護：…小孩教育費、健保費
    、電話費、零用金由乙○○負擔。」，並無原告須先提供教
    育費500萬元之約定甚明。兩造所生之韋慧欣、韋慧琦自出
    生至目前為止，包括兩造分居期間在內，所有之教育費、生
    活費均由原告負擔，故無須另約定原告提出教育費。被告尚
    要求原告給付130萬元，原告已無款可付，其中30萬元係原
    告於簽約當日商請胞姊韋淑惠匯入被告帳戶，另100萬元則
    係原告於95年10月13日向母親韋邱美妹借得，再提領現金交
    付被告表哥戊○○轉交被告，原告不可能同意提供教育費
    500萬元給被告。縱認兩造完成離婚登記後，被告始負有撤
    回訴訟之責任，惟被告故意不辦理離婚登記，屬「以不正當
    行為阻止該條件事實之發生」，依據判例之見解，被告應負
    給付原告懲罰性違約金500萬元之責任。
  (四)先位聲明：
  1.被告應將坐落台北縣永和市○○段457地號，持分1/2之土地
    及其上台北縣永和市○○段212建號、門牌號碼台北縣永和
    市○○路○段138號1樓、2樓建物移轉登記予原告。願供擔保
    請准宣告假執行。
    備位聲明：
  2.被告應給付原告630萬元暨自起訴狀繕本送達之翌日起至清
    償日止，按年息5%計算之利息。願供擔保請准宣告假執行。
二、被告抗辯：
  (一)法律行為，不依法定方式者，無效，民法第73條定有明文。
    民法第1050條規定：兩願離婚，應以書面為之，有二人以上
    證人之簽名並應向戶政機關為離婚之登記。因此，夫妻間之
    離婚協議書，如欠缺二人以上證人之簽名或未向戶政機關辦
    理離婚登記，該離婚合意自屬欠缺法定方式而無效。兩造就
    兩願離婚雖已具備書面、二人以上之証人之簽名，但因未向
    戶政機關為登記，其離婚要件即有欠缺，離婚契約尚未有效
    成立。至於與離婚契約聯立之系爭不動產歸屬之契約，既為
    兩造就離婚後系爭不動產歸屬之約定，該契約顯係以離婚生
    效為停止條件，兩造間離婚契約既未有效成立，停止條件自
    未成就，從而兩造間就系爭不動產歸屬之分配契約，自難認
    已生效，被上訴人自無依協議書移轉系爭房地之義務。最高
    法院85年度台上字第3020號判決可稽。兩造雖立有離婚協議
    書，惟該離婚並未辦理離婚登記，欠缺法定方式，依法係屬
    無效；離婚契約既屬無效，揆諸前揭判決意旨，兩造就離婚
    後系爭房地歸屬所定之約定亦為無效，原告依無效之契約請
    求被告移轉系爭房地，於法自不應准許。兩造離婚協議書欠
    缺法定方式，依法係屬無效，原告依無效之離婚協議書請求
    被告移轉系爭房地之所有權，非有理由。
  (二)本件移轉系爭房地所有權之約定係屬離婚協議之一部分，離
    婚契約既屬無效，則該等離婚之附屬約定本身亦難認為有效
    （民法第111條前段參照），與所謂以不正當行為阻止條件
    成就根本無關，被告不辦理離婚登記之原因，係因原告違反
    先前保留子女生活教育基金500萬元之承諾所致（兩造因而
    無法達成離婚之合意，原告所謂被告有不正當行為云云，亦
    非事實，簽立離婚協議書後是否協同辦理離婚登記本係當事
    人之權利與自由，非對造所得請求，姑不論本件被告並無任
    何積極阻止條件成就之行為，依法本無民法第101條第1項適
    用之餘地（施啟揚著民法總則第271頁），縱被告故意不辦
    理離婚登記，難認為此為不正當之行為。
  (三)關於原告以被告未撤銷對其之刑事傷害告訴為由，請求被告
    給付500萬元乙節：
    兩造於離婚協議書中約定被告應無條件同意配合辦理撤銷對
    原告所提出之一切訴訟案件，被告同意交付懲罰金500萬元
    ，為雙方離婚條件之一部分，此觀該約定係立於離婚協議書
    中，成為離婚協議書之一部即明。因兩造離婚並未生效，該
    等附隨之約定依法自亦屬無效，原告本於無效之約定為請求
    ，於法即不應准許（最高法院33年上字第506號判例參照）
    。依據該條條文所載，被告僅有配合辦理之義務，並非須主
    動撤回對原告之告訴。原告既未提出相關撤回告訴之文件供
    被告配合簽字，被告無違約可言。雙方離婚協議書第1條第4
    項約定，原告應撤回對系爭房地之假扣押聲請，然原告反於
    其假扣押裁定為法院撤銷之後，再次聲請假扣押裁定，並於
    簽訂系爭協議書後，即95年10月5日進行假扣押執行，顯見
    原告無遵守離婚協議之意。
  (五)原告於假押系爭房地前，被告將系爭房地出售予第三人，致
    被告無法辦理系爭房地移轉登記，違反買賣契約，遭買受人
    求償30萬元，原告自願負擔30萬元之賠償金等情，為原告所
    不爭，原告並無權利要求被告返還。100萬元係因原告自95
    年1月起即未給付被告及二名子女之生活費用，因此原告自
    願給付100萬元給原告，作為簽訂離婚協議書前被告與二名
    子女之家庭生活費用，原告應就被告有何侵權行為、不當得
    利之情事負舉證之責。兩造雖數度商及協議離婚事宜，始終
    未能就財產分配、子女教育費用負擔等事宜獲得協議，95
    年10月間兩造再度商議協議離婚事宜，因原告曾表示願意提
    供500萬教育基金兩名子女，原告不肯將之載明於離婚協議
    書上，因此，迄今本件兩造未完成協議離婚登記手續。
  (五)聲明：原告之訴暨假執行之聲請均駁回。如受不利判決，願
    供擔保，請准宣告免為假執行。
三、兩造不爭執之事實（見本院卷第86、87頁，96年3月20日筆
    錄）
    系爭房地目前登記於被告名下，兩造於95年10月5日簽訂原
    證3之離婚協議書定被告應將系爭房地所有權贈與登記於原
    告，並塗銷被告之設定抵押權登記，撤回對原告所提之一切
    傷害訴訟，嗣後兩造均未向戶政機關辦理離婚登記，被告並
    未撤回原告之傷害訴訟，原告因此遭本院判決拘役50日確定
    ，被告並就傷害事件，提起刑事附帶民事訴訟，請求原告賠
    償150萬元。
四、本件爭點及本院判斷（見本院卷第87頁，96年3月20日筆錄
    ）
  (一)先位聲明部分：兩造協議離婚尚未向戶政機關登記，其離婚
    協議是否已生效？
  1.兩造就兩願離婚雖已具備書面、二人以上之証人之簽名，但
    因未向戶政機關為登記，其離婚要件即有欠缺，離婚契約尚
    未有效成立。至於與離婚契約聯立之系爭不動產歸屬之契約
    ，既為兩造就離婚後系爭不動產歸屬之約定，該契約顯係以
    離婚生效為停止條件，兩造間離婚契約既未有效成立，停止
    條件自未成就，從而兩造間就系爭不動產歸屬之分配契約，
    自難認已生效，被上訴人自無依協議書移轉系爭房地之義務
    （最高法院85年度台上字第3020號判決意旨參照）。經查，
    兩願離婚，應以書面為之，有二人以上之證人之簽名，並應
    向戶政機關為離婚登記，民法第1050條載有明文。本件兩造
    雖已簽立原證3之離婚協議書，但被告並未辦理離婚登記，
    離婚契約尚未有效成立。再參之證人甲○○證述：「（被告
    訴訟代理人問：當時被告在第二天是否有要求要將子女教育
    費500萬元寫在協議書上？有）」等語（見本院卷第130頁，
    96 年5月8日言詞辯論筆錄），足見，被告於95年10月5日簽
    署原證3之離婚協議書後，對於離婚協議書之內容並非完全
    合意，仍於事後再度要求證人甲○○加註由原告負擔子女教
    育基金費500萬元之文字，但因原告並未同意而未加註，因
    此，兩造就辦理離婚契約之內容尚未完全達成合意。
  2.按契約聯立者，係指數個契約（典型或非典型）具有互相結
    合之關係而言。其結合之主要情狀有二，一為單純外觀之結
    合，即數個獨立之契約僅因締結契約之行為（如訂立一個書
    面）而結合，相互間不具依存關係，亦即彼此間不發生任何
    牽連。另一為具有一定依存關係之結合，即依當事人之意思
    ，一個契約之效力或存在依存於另一個契約之效力或存在，
    亦即其個別契約是否有效、成立，雖應就各該契約判斷之，
    惟設其中一個契約不成立、無效、撤銷或解除時，則另一個
    契約亦應同其認定。最高法院著有94年度台上字第1348號、
    92年度台上字第1297號判決可稽。依據原證3之離婚協議書
    與系爭不動產贈與移轉契約，應為一相互結合之聯立契約，
    本件離婚契約既因尚未達成合意，被告亦未向戶政機關辦理
    登記而尚未生效，則從屬於離婚契約之不動產所有贈與契約
    亦尚未生效，原告依據尚未生效之離婚協議書請求系爭房地
    之移轉所有權，顯屬無據，應予駁回。
  3.夫妻雖以書面約定同意離婚，經二人以上證人之簽名，並同
    意協同辦理離婚戶籍登記，在未完成離婚戶籍登記以前，兩
    願離婚仍未有效成立。當事人之一方自不得本於協同辦理離
    婚登記之合意，訴請他方履行，以代替雙方協同辦理離婚登
    記之法定成立要件（最高法院80年度台上字第979號判決意旨
    參照）。因兩願離婚中離婚登記乃改變身分關係之行為，自
    不得強制履行，上訴人不得以被上訴人拒絕為離婚登記，即
    認其係以不正當之方法阻止條件之成就（最高法院85年度台
    上字第3020號判決意旨參照）。被告拒絕辦理離婚登記，歸
    因於兩造就離婚契約之內容尚未完成合意，已如前述，況離
    婚登記本為離婚之生效要件，尚不得以訴請求強制履行，自
    難謂係以不正當之行為阻止條件之成就，原告前開主張即非
    可採。
  (二)備位聲明部分：原告依據離婚協議書第1條第2項之、第5條
    前後段之約定，請求被告賠償500萬元及依據不當得利、侵
    權行為法則請求被告給付130萬元是否有理由？
  1.依據原證3離婚協議書第5條其他約定事項「丁○○（即被告
    ）應無條件同意配合辦理撤銷對乙○○（即原告）所提出之
    一切訴訟案件，若未配合丁○○同意交付懲罰金伍佰萬元正
    」等語，綜觀原證3之離婚協議書內容係在解決兩造因婚姻
    關係存續中所產生之子女監護、財產分配，兩造在離婚協議
    前之相關民事、刑事訴訟案件，因此，離婚協議書第5條有
    關懲罰性違約金之約定，應與離婚契約為相互結合且相互依
    存之聯立契約，並非獨立之契約，若離婚契約無效，此部份
    之契約亦歸於無效，被告並未辦理離婚登記，離婚契約尚未
    生效，則原告依據尚未生效之離婚契約，請求懲罰性違約金
    500萬元，並無理由，應予駁回。
 2.原告主張交付130萬元於被告係為辦理離婚登記完畢及系爭房
   地完成過戶之要件，並依據民法第179條不當得利、第184條
   侵權行為之法律關係，請求被告返還云云，然查，被告對於
   已收受130萬元之事實並不爭執，然否認原告前開主張，抗辯
   原告因假扣押系爭房地前，被告已出售系爭房地，致遭買受
   人請求違約懲罰金30萬元，原告同意支付30萬元款項於買受
   人，另原告支付95年1月間起至10月間之子女教育費100萬元
   ，被告並未受有何不當得利或有何侵權行為之行為等語置辯
   。經查：果若原告主張130萬元係以被告完成離婚登記及完成
   系爭房地過戶為要件，為何未將此重要事項記載於離婚協議
   書內，況經證人甲○○到庭證述「（法官問：對於兩造交付
   130萬元之事實是否清楚？）對於兩造交付金錢的事情不清楚
   ，我不清楚原告是否交付130萬元給被告」「（法官問：是否
   兩造間有原告交付130萬元給被告，被告即應將系爭房屋過戶
   給原告之約定？）不清楚」等語（見本院卷第128、129頁，
   96年5月8日筆錄），再者，原告既主張交付130萬元於被告係
   以被告完成辦理離婚登記及系爭房屋之過戶登記為要件，為
   何在被告均未履行前揭行為前即已給付，原告主張顯有矛盾
   ，應認被告之抗辯，核與事實相符。綜上所述，原告主張交
   付130萬元於被告係以辦理完成離婚登記及系爭房屋過戶為要
   件之事實，並未舉證證明，亦未就被告受有不當得利或被告
   之侵權行為之事實，均未舉證以實其說，難謂原告之主張，
   為有理由，應予駁回。
五、假執行之宣告：
    原告先位及備位之訴均受敗訴判決，其假執行之聲請即失所
    依據，均併予駁回。
六、本件事證已明，兩造其於攻擊防禦方法核與本件判決結果無
    涉，爰不一一論述。
七、結論：原告之訴為無理由，依民事訴訟法第78條，判決如主
    文。
中　　華　　民　　國　　96　　年　　10　　月　　23　　日
                      民事第三庭法　官　徐玉玲
以上正本係照原本作成
如對本判決上訴，須於判決送達後20日內向本院提出上訴狀
中　　華　　民　　國　　96　　年　　10　　月　　23　　日
                    　　　　　　書記官　翁子婷
